【裁判字號】    98,訴,309
【裁判日期】    990917
【裁判案由】    偽造文書
【裁判全文】
臺灣新竹地方法院刑事判決               98年度訴字第309號
公  訴  人  臺灣新竹地方法院檢察署檢察官
被      告  乙○○
上列被告因偽造文書案件，經檢察官提起公訴（98年度偵字第30
40號），本院判決如下：
    主  文
乙○○犯行使偽造私文書罪，處有期徒刑肆月，如易科罰金，以
銀元佰元即新臺幣玖佰元折算壹日。代償證明書上債權人欄偽
造之「丙○○」署名壹枚，沒收之。
    事  實
一、緣乙○○與案外人丙○○於民國76年間，因共同任職於私立
    新力工家學校而相識，丙○○得悉乙○○係企管系畢業，對
    於股票之投資頗有概念，遂陸續交付予乙○○約新臺幣（下
    同）80萬元及印章1顆作為投資買賣股票之用，嗣因股價下
    跌而使丙○○交付予乙○○之80萬元投資款項呈虧損狀態，
    丙○○因經濟無虞未向乙○○追討該筆款項，並向乙○○稱
    ：該筆80萬元資金由乙○○全權處理，只要不要再向丙○○
    拿錢就好等語，乙○○則答稱：會把這筆錢拿去投資，如果
    有賺錢，將來會還給丙○○等語。嗣乙○○與甲○○於88年
    4月1日簽立合夥經商契約書，約定合夥經營有機農場及相關
    農產品販賣事業（下稱系爭合夥事業），由乙○○負責調借
    資金及辦理財務事項，甲○○則負責農場生產及營業事項。
    乙○○為籌措系爭合夥事業之資金，遂於88年5、6月間，將
    丙○○前所交付80萬元購買之股票售出後，並以其中之60萬
    元充作系爭合夥事業之資金使用，嗣於同年7月間，乙○○
    因不願再繼續系爭合夥事業，聲明退夥，並由甲○○承接系
    爭合夥事業之財產，且欲取回其所出資之款項，乙○○於88
    年7月20日，在其位於新竹縣竹東鎮○○街42巷45號住處，
    書寫內容為「茲向丙○○女士借款共計陸拾萬元整，借款期
    限為壹年半（自八十八年五月三日至八十九年十一月三日止
    ）言明以八釐計息，且每六個月初付息一次，屆滿時以本金
    一次歸還，絕無異議。恐口說無憑，特立此據各持一份，以
    資證明（餘略）」之借據1紙，並在該紙借據上之債權人姓
    名欄簽署「丙○○」之署名1枚，及持前為丙○○買賣股票
    所代為保管之「丙○○」印章1顆，在該紙借據債權人簽章
    欄下方蓋用「丙○○」之印文1枚，藉此向甲○○表明其供
    系爭合夥事業支用之60萬元，係向丙○○所借得，乙○○既
    已聲明退夥，系爭合夥事業之財產全數由甲○○承接，上開
    60萬元之借款債務理應由甲○○承擔等情（乙○○此部分所
    涉行使偽造私文書罪嫌，不另為無罪之諭知，詳後述），乙○○、甲○○並分別在該紙借據之保證人欄、借款人欄簽名
    及蓋用印文。嗣甲○○未依約遵期清償，乙○○為取得訴訟
    上得立於債權人之地位，以自己的名義向甲○○請求返還前
    揭60萬元款項，明知其並未實際償還前揭借款之本金60萬元
    及利息13萬6千元予丙○○，竟基於行使偽造私文書之犯意
    ，於91年10月1日，在其位於新竹縣竹東鎮○○街42巷45 號
    住處，書寫內容為「茲證明保證人乙○○女士已於九十一年
    十月一日代債務人甲○○先生清償本人借款本金六十萬元及
    利息十三萬六千元（自八十八年十一月三日至九十一年十月
    一日止），共收新台幣七十三萬六千元整，屬實無誤，此證
    」之代償證明1紙，並在債權人欄偽簽「丙○○」之署押1枚
    ，並持上開代為保管之「丙○○」印章1顆，盜蓋「丙○○
    」之印文1枚，而偽造該「代償證明」之私文書。嗣經乙○○對甲○○提起民事訴訟，由本院96年度訴字第268號清償
    借款事件受理，而於96年5月14日之民事準備書狀中提出上
    開代償證明而行使之，足以生損害於丙○○、甲○○及本院
    民事庭對於乙○○是否有權向甲○○請求返還前揭借款60
    萬元判斷之正確性。
二、案經甲○○訴由台灣新竹地方法院檢察署檢察官偵查起訴。
    理  由
壹、程序部分：
    按被告以外之人於審判外之言詞或書面陳述，除法律有規定
    者外，不得作為證據，刑事訴訟法第159條固定有明文，惟
    被告以外之人於審判外之陳述，雖不符同法第159條之1至之
    4規定，而經當事人於審判程序同意作為證據，法院審酌該
    言詞陳述或書面陳述作成時之情況，認為適當者，亦得為證
    據。又當事人、代理人或辯護人於法院調查證據時，知有第
    159條第1項不得為證據之情形，而未於言詞辯論終結前聲明
    異議者，視為有前項之同意，此亦據同法第159條之5規定明
    確。查本案所引用之證據資料（詳後引證據），其中傳聞證
    據部分，縱無刑事訴訟法第159條之1至第159條之4或其他規
    定之傳聞證據例外情形，亦因被告及其辯護人、檢察官或同
    意可作為證據使用，或未聲明異議，依刑事訴訟法第159條
    之5第1項、第2項之規定，本院審酌該證據作成之情況，並
    無不當，故其等於審判外之陳述，自得作為本案之證據。又
    按本案認定事實所引用之文書證據、物證等證據，並無證據
    證明係公務員違背法定程序所取得，亦無刑事訴訟法第159
    條之4之顯有不可信之情況與不得作為證據之情形，本院斟
    酌本案卷內之證據並非非法取得，亦無證明力明顯過低之情
    形，且經本院於審判期日依法進行證據之調查、辯論，被告
    於訴訟上之程序權，已受保障，前揭各該證據，均得採為證
    據，先予敘明。
貳、實體部分：
一、有罪部分：
(一)、訊據被告乙○○固坦認有於前揭時間、地點，在代償證明之
    債權人欄簽署被害人丙○○之署名並蓋用其印文各1枚，斯
    時尚未償還被害人丙○○代償證明所載之款項等事實，惟矢
    口否認有何行使偽造私文書之犯行。辯稱：伊認為被害人丙○○有全權委託伊處理，被害人丙○○把錢放在伊這裡，告
    訴人甲○○說要合夥，伊說錢是伊跟朋友借的，所以伊就代
    被害人丙○○簽名，因為錢是伊跟被害人丙○○借的，所以
    伊認為是被害人丙○○的，因此伊寫被害人丙○○的名字，
    要保障被害人丙○○的權利，88年7月伊要退夥，因為之前
    錢是由伊跟被害人丙○○借的，伊後來要退夥，所以後來就
    變成告訴人和被害人丙○○借，所以告訴人才答應簽60 萬
    元的借據，91年10月1日告訴人有簽1張96萬9千元的借據，
    簽96萬9千元借據時伊已經幫告訴人還了30萬元，欠被害人
    丙○○的60萬元在伊這裡，但伊一直聯絡不到被害人丙○○
    ，所以當時沒有還，一直到97年伊才還給被害人丙○○，因
    為伊有幫告訴人還給被害人丙○○錢，所以伊有簽代償證明
    云云（見易字第137號卷第14頁）。經查：
１、證人即被害人丙○○於另案民事事件準備程序時證述：大約
    在80幾年，詳細時間不記得，當時是和被告一起投資股票，
    80萬元是陸陸續續拿給被告，買股票有賺錢被告會分伊，若
    賠錢伊就認了，不知道被告還欠伊多少，也沒有跟被告算，
    這筆錢伊認了，被告說有錢會還伊，被告說會把這筆錢拿去
    投資，如果有賺錢，將來會還伊，伊同意被告運用這筆錢，
    沒有干預被告如何運用這筆錢，有跟被告說只要不要再向伊
    拿錢就好了，至於這筆錢如何運用，全權交由被告處理等語
    （見他字第2307號卷第11頁反面、第12頁），及於本案偵查
    中結證稱：這筆錢被告如何處理伊沒有意見，但就是不要再
    叫伊拿錢出來就好，這筆錢不是一次給被告，錢是慢慢投資
    才累積出來的，被告當時說投資有賺錢會還給伊等語（見他
    字第2307號卷第35頁），暨於本院審理行交互詰問時具結證
    述：「（你從認識乙○○迄今，有無借貸金錢給乙○○過？
    ）有。就是大家在76、77、78那幾年大家合買股票，76年開
    始我跟乙○○任職同校，因為我跟乙○○同事，乙○○孤兒
    寡母，有一次有幫助她，借錢給她，後來她有還錢，又因為
    作股票，股票跌了，但因為是合夥，乙○○孤兒寡母，我經
    濟狀況可以，就沒有向她要錢，乙○○有說要還我，我就說
    你就全權處理好了。」、「（你還記得你總共交給乙○○多
    少錢作股票？）其實我不是很清楚確實數目，大概五、六十
    萬元，因為我不在意，故沒有想這個問題。」、「（你剛剛
    有說你曾經對乙○○說你全權處理就好，全權處理的意思為
    何？）股市下跌很厲害，我當時二十幾歲，乙○○很抱歉欠
    我錢，我就說你全權處理，不要再向我拿錢就好。」、「（
    你剛剛表示乙○○很抱歉欠我錢，你就說你全權處理，為何
    她講欠你錢？）欠我錢是我講的，應該說很抱歉，讓投資的
    股票是跌的，很口語。當時在私立學校薪水不高，乙○○孤
    兒寡母想要投資東西。」、「（你剛剛提到被告跟你說很抱
    歉股票跌，你說你全權處理，不要再向我拿錢，這是幾年前
    的事情？）記不起來，股票跌得很厲害，一直摔，現在不太
    記得。當時我還在學校，在乙○○離開新力工家學校前講的
    ，77、78年左右乙○○離開學校。」等語（見訴字第309號
    卷第26、27頁），證人丙○○對於交付被告金錢之時間、數
    額等所為之證詞，前後固有不一，惟此或係因時間之經過而
    致證人記憶模糊，或係因證人本即不在意交付予被告該等金
    錢後是否果有獲利？金額為何所致，然其對於曾向被告表示
    「該等款項由被告全權處理，不要再向伊拿錢就好」等情所
    為之證言則屬相同，尚不得以證人就些許細節證述之內容稍
    有不同，即遽認其他證述亦有明顯瑕疵，而全然不足採信。
    另徵諸被告供述：證人丙○○前後拿給伊大概80萬元，伊78
    年左右離開新力工家等語及被告寄送予證人丙○○之存證信
    函中提及「至八十八年五月一日止，股票出脫約六十五萬元
    整（損失約壹拾伍萬元整）」等情互核以觀（見訴字第309
    號卷第28頁），被告於76、77、78年間，確曾自證人丙○○
    處陸續拿取約80萬元之款項作為股票投資之用，嗣因股價下
    跌未予獲利，被告未與證人丙○○結算後返還該等款項，而
    向證人丙○○表示要將該等款項拿去投資，證人丙○○則授
    權被告全權處理一節，堪可認定。
２、被告於88年4月間與告訴人合夥經營系爭合夥事業，被告並
    負責資金之調度及兼辦財務事項乙情，除據被告自承在卷，
    並為告訴人所是認，復有合夥經商契約書1紙附於他案民事
    卷內供參（見本院96年度訴字第208號民事卷宗第66頁），
    而告訴人確係自被告處收受約90萬元之款項一節，亦有合夥
    帳冊附卷可稽（見審易字第247號卷第30頁），觀諸上開合
    夥帳冊之記載，其中收入金額500,000元及96,500元之款項
    ，摘要欄均載明「借款（黃老師借入）」之字句，與卷附88
    年7月20日借據載明債權人「丙○○」、金額「600,000元」
    等情互核一致（見他字第2307號卷第26頁），是被告將證人
    丙○○前所交付款項中之60萬元轉為系爭合夥事業投資資金
    之運用，應屬明確。而證人丙○○對於其交予被告之款項，
    既已表明由被告全權處理，則被告將其中60萬元充作證人丙○○所貸與之合夥資金，即難謂無權處分。
３、又被告前收受證人丙○○陸續交付之款項80萬元用以從事股
    票買賣，非但未予獲利，反而有虧損之情事，已如前述，雖
    證人丙○○並未積極向被告索討該筆款項，被告仍感虧欠，
    並承諾若該等金錢將來投資獲利必當返還，是被告將60萬元
    視為向證人丙○○所借貸，而在帳冊上為如是之記載，作為
    將來返還證人丙○○款項之依據或計算基準，亦無顯不合常
    理之處，應堪憑採。嗣被告於88年7月20日向告訴人聲明退
    夥，並欲取回其所出資之款項（含上開60萬元），承前，被
    告在合夥帳冊上既已載明供作系爭合夥事業資金之60萬元款
    項係向證人丙○○借貸而得，於取回上開資金時，自應由告
    訴人承擔其對於證人丙○○前揭60萬元之債務，此亦為法理
    之當然，況證人丙○○既已陳明將該等款項全權交由被告處
    理，被告自有權代理證人丙○○處理前揭借貸60萬元債務事
    宜，是被告在借據之債權人欄簽署證人丙○○之署名並蓋用
    印文，尚非全然無據。
４、告訴人即證人甲○○固對於借據簽署之日期及內容有所爭執
    ，證人甲○○指稱：寫借據的時間應該是88年3月份要投資
    農場的時候，伊當時寫借據時日期是空白的，抬頭「丙○○
    」、「陸拾萬元」還沒有寫出來，債權人、保證人欄是空白
    的云云（見他字第2307號卷第23頁，易字第137號卷第16頁
    ），細察借據上之債權人姓名及債權金額均為電腦打字（見
    他字第2307號卷第26頁），且債權人姓名、債權金額與借據
    之其他文字並無空隙，字體亦一致，應非空白而於事後再度
    填載，又該紙借據並另以手寫註記「借款期限延至九十一年
    十二月三十日止」等字句，證人甲○○對於有在該等附註事
    項下簽名蓋印一事亦不否認（見易字第137號卷第16頁），
    再參諸借據內容，借款期限為1年半，清償日為89年11月3日
    ，是借據內容既已確認清償期限，自無預先由證人甲○○書
    立延期清償至91年12月30日之理，證人甲○○之指訴，顯有
    悖於常情，不足憑採。是本件借據簽署之日期為88年7月20
    日等情，堪可認定。退步言之，姑不論該紙借據簽署之日期
    為何，告訴人對於其有於上開借據之借款人欄簽名蓋章乙情
    均無異議，復參以證人甲○○於本院審理時結證稱：當初合
    夥時資金不夠等語（見訴字第309號卷第28頁反面），是告
    訴人對於被告籌措系爭合夥事業資金之來源係向他人借貸一
    節，應有所認知，及被告寄發予證人丙○○之存證信函敘及
    「至88年5月1日止，股票出脫約65萬元整（損失約15萬元整
    ），其中60萬元借與甲○○先生」等情互核以觀（見審易字
    第247號卷第38頁），被告辯稱：告訴人說要合夥投資，伊
    沒有錢，才趕快賣掉股票，伊有跟告訴人說錢是伊跟朋友借
    的等語，尚堪採信。是證人丙○○既曾表明由被告全權處理
    其所交付之款項，被告固在借據上簽證人丙○○之署名並蓋
    用印文，然其主觀上已將該等款項充作其向證人丙○○之借
    款，於債務移轉時自應將證人丙○○列為債權人，始足以保
    障證人丙○○之權利，即難遽認被告有偽簽「丙○○」署名
    及盜蓋印文之故意。
５、承前，被告既已將證人丙○○交付之款項轉為向其借貸充作
    系爭合夥事業之資金，並於退夥時要求告訴人對證人丙○○
    負清償責任而書立借據1紙讓告訴人確認，顯已釐清個人資
    金與證人丙○○上開60萬元債權之關係，證人丙○○即係上
    開60萬元款項之債權人，當無疑義，若告訴人嗣後果未依約
    清償，亦係證人丙○○與告訴人間之債權債務關係，被告欲
    直接向告訴人求償，惟有實際代告訴人清償上開60萬元債務
    ，始對告訴人有消費借貸之請求權，此亦據另案民事判決認
    定綦詳，有台灣高等法院96年度上易字第1009號、98年度上
    易字第239號民事判決在卷為憑（見他字第2307號卷第8至10
    頁，審易字第247號卷第31至36頁），而被告於91年10月1日
    書立代償證明時，尚未償還證人丙○○代償證明上所記載之
    借款本金60萬元及利息13萬6千元款項之事實，業據被告供
    承甚明（見訴字第309號卷第34頁），被告雖辯稱：那時候
    沒有辦法連絡到證人丙○○，伊跟證人丙○○的錢有分開處
    理云云。然被告既曾允諾證人丙○○將來有錢會返還該等款
    項等語，而60萬元亦非小數目，若果係有心將該等款項返還
    予證人丙○○，以其與證人丙○○均曾任職於同一間學校等
    情觀之，學校應有留存教職員之通訊資料，縱然多年未予聯
    絡，被告欲覓得證人丙○○之聯絡方式實非難事，豈可以證
    人丙○○搬家，伊找不到一語搪塞帶過，並稽之被告於本院
    審理時供述：「（為何於97年9月20日你才簽90萬五千元給
    丙○○？）因為甲○○不願意還錢，我才要還。因為甲○○
    不願意還，我才找警察去法院解決這問題，高等法院輸掉，
    理由是丙○○沒有拿到錢，這個時候我才還。」等語（見訴
    字第309號卷第35頁），益徵被告於書立代償證明之時，顯
    無意返還證人丙○○該筆款項。
６、又被告於本院審理時供述：「（91年10月1日你寫代償證明
    ，你本身有七十三萬六千元的錢還丙○○，你當時有辦法拿
    出該筆錢嗎？）有，那時候我退休，有退休金，我的退休金
    三百多萬元。」、「（你當時的退休金有作怎樣的規劃嗎？
    ）一次領三百多萬元，那時候先還債，我姊姊一直跟我要，
    我先還我姊姊跟丙○○錢，剩下的有些是投資，有些借我哥
    哥的小孩，甲○○部分的先還掉，我哥哥小孩在大陸我有借
    他一些錢。」等語（見訴字第309號卷第34頁反面），而被
    告確有因系爭合夥事業向其姊范錦珍借貸30萬元，嗣後並予
    清償一節，業據證人范錦珍於另案民事事件言詞辯論時證述
    在卷（見本院96年度訴字第268號民事卷宗第149頁），是被
    告既然於89年退休時，即有意返還證人丙○○該等借款，縱
    使尚未覓得證人丙○○，亦應將該等款項以提存或另立戶頭
    之方式分開處理，始合於常情，然觀諸被告寄發予證人丙○○之存證信函（見審易字第247號卷第37至39頁），僅敘述
    證人丙○○所交付款項之處理，並未提出任何將該等款項單
    獨提存之資料，迄於另案民事事件審理中甚或本案刑事案件
    偵、審中均未提出該等有利之證據供法院參酌，況其退休金
    雖有300餘萬元，惟依其所述，該筆退休金之用途除返還借
    款外，其他部分則用於投資、貸與他人一途，是其資金之運
    用多管齊下，亦不得僅憑其領有退休金300餘萬元，即逕認
    其有能力且願意返還證人丙○○借款60餘萬元，其辯稱：有
    把證人丙○○的錢分開處理云云，即乏所據，殊難憑採。
７、證人丙○○雖有授權被告處理其所交付之款項，業如前述，
    然此僅係指被告得以自己之名義或以證人丙○○之名義運用
    該筆資金，若被告以證人丙○○之名義為法律行為（即以證
    人丙○○為債權人名義書立借據），契約之當事人即為證人
    丙○○，被告若欲自行立於債權人之地位向告訴人請求，非
    先有代告訴人清償之事實不得為之，授權之範圍尚不及於被
    告可恣意偽稱其已償還證人丙○○該等款項等清償之事實而
    逕以自己之名義向告訴人請求，被告明知上情，猶在代償證
    明書上債權人欄偽簽證人丙○○之署名及盜蓋印文，訛以證
    人丙○○業已收受被告為告訴人代為清償之款項，嗣於96年
    間，進而以自己之名義具狀向本院民事庭聲請發支付命命，
    請求告訴人應給付969,000元（含本案之60萬元），經告訴
    人聲明異議後，其支付命令之聲請視為起訴，被告隨即在該
    民事事件繫屬過程中，於96年5月14日之民事準備書狀中提
    出該紙代償證明而行使之，此有被告在另案民事清償債務事
    件中檢呈之96年5月14日民事準備書狀所附之代償證明在卷
    可考（見本院96年度訴字第268號民事卷宗第16至18頁、第2
    3頁），並經本院依職權調取上開民事卷宗核閱屬實，是被
    告主觀上不啻有偽造該紙代償證明等私文書之犯意，並進而
    為行使該紙私文書等情，洵屬明確，至堪認定，此舉並足生
    損害於證人丙○○、告訴人甲○○及司法機關判斷被告民事
    請求權存否之正確性。
８、末查，起訴書固認代償證明上「丙○○」之印文係偽造云云
    。被告辯稱：蓋用該印文之印章係被害人丙○○在學校買股
    票時留給伊的等語，稽之證人丙○○對於曾否交付印章予被
    告一節，前後證述已有未合（見他字第2307號卷第12、35頁
    ，訴字第309號卷第26頁），衡以證人丙○○初始因本案到
    庭作證之時間係97年間，距其交付款項予被告投資股票之時
    間已近20年，按諸經驗法則，人之記憶會隨時間之經過而漸
    趨模糊，證人丙○○並於本院審理檢察官詰問時證述：伊被
    問了2、3次，不太記得，很難確定有沒有將印章交予被告等
    語（見訴字第309號卷第26頁反面），而股票之買賣，其開
    戶、交割等手續，均需蓋用印章，觀諸該枚印文，其字體係
    普通之楷書，並非艱澀難辨，是證人丙○○既曾授權被告投
    資買賣股票事宜，其交付印章予被告以利相關手續之處理，
    亦與常情無悖，復查無其他證據足認蓋用該印文之印章係被
    告所偽刻，被告辯稱：該印章並非偽造等語，應堪採信，起
    訴書上開主張，容有誤會，附此敘明之。綜核上情，本件事
    證明確，被告行使偽造私文書之犯行堪以認定，應予依法論
    科。
(二)、論罪科刑：
１、新舊法比較：
    按行為後法律有變更者，適用行為時之法律。但行為後之法
    律有利於行為人者，適用最有利於行為人之法律；刑法第2
    條第1項定有明文。又法律變更比較時應就罪刑有關之共犯
    、未遂犯、連續犯、牽連犯、結合犯以及累犯加重、自首減
    輕、暨其他法定加減原因、與加減例等一切情形，綜其全部
    之結果，而為比較，再適用最有利於行為人之法律處斷，最
    高法院24年上字第4634號、27年上字第2615號判例可供參考
    。查被告乙○○行為後，刑法第41條關於易科罰金及第55條
    後段關於牽連犯之規定，於94年2月2日修正公布，並於95年
    7月1日起施行。茲就上開規定比較適用如下：
(1)、易科罰金部分：
    刑法第41條第1項原規定：「犯最重本刑為五年以下有期徒
    刑以下之刑之罪，而受六個月以下有期徒刑或拘役之宣告，
    因身體、教育、職業、家庭之關係或其他正當事由，執行顯
    有困難者，得以一元以上三元以下折算一日，易科罰金。但
    確因不執行所宣告之刑，難收矯正之效，或難以維持法秩序
    者，不在此限。」。依已廢止之罰金罰鍰提高標準條例第2
    條前段之規定，應就原定數額提高為1百倍折算1日，則被告
    行為時之易科罰金折算標準，應以銀元3百元即新臺幣9百元
    折算1日。刑法修正後，第41條第1項改為：「犯最重本刑為
    五年以下有期徒刑以下之刑之罪，而受六個月以下有期徒刑
    或拘役之宣告者，得以新臺幣一千元、二千元或三千元折算
    一日，易科罰金。但確因不執行所宣告之刑，難收矯正之效
    ，或難以維持法秩序者，不在此限。」。比較修法前後易科
    罰金之折算標準，以修正前之規定對被告有利。
(2)、牽連犯部分：
    刑法第55條牽連犯部分原規定：「犯一罪而其方法或結果之
    行為犯他罪名者，從一重處斷。」。刑法修正後，將上開規
    定刪除，即應就原牽連犯之數行為，依刑法第51條之規定分
    論併罰。比較新舊法結果，自以修正前刑法第55條牽連犯之
    規定對被告較為有利。
(3)、綜合上開各條文修正前後之比較結果，易科罰金之折算標準
    及牽連犯之規定，以修正前之規定對被告較為有利，是依刑
    法第2條第1項前段之規定，並參考上開最高法院之見解，
    本件應整體適用行為時即修正前之刑法處斷。
２、罪名：
    按代償證明係刑法第210條所稱之「私文書」，被告偽造屬
    私文書之代償證明，並於民事案件訴訟繫屬中作為證據使用
    向本院提出而行使之，已足生損害於被害人丙○○、告訴人
    甲○○及本院民事庭判斷被告乙○○之民事請求有無理由之
    正確性。核其所為，係犯刑法第210條之偽造私文書罪及同
    法第216條、第210條之行使偽造私文書罪。起訴書證據並所
    犯法條欄二、固認被告所為係犯刑法第217條之偽造印文、
    署押罪嫌等語，然犯罪事實欄既已敘及被告在該紙代償證明
    債權人姓名欄偽簽「丙○○」之署押，並蓋印偽造之「丙○○」之印文，而偽造該代償證明之私文書，並於本院96年度
    訴字第268號清償借款事件中提出而行使等情，本院自得就
    被告所犯刑法第210條之偽造私文書、第216條、第210條之
    行使偽造私文書犯行併予審理，此部分並經公訴檢察官於蒞
    庭時當庭補充（見審易字第247號卷第25頁反面），附此敘
    明之。
３、罪數：
    被告偽簽被害人丙○○署押及盜蓋被害人丙○○印文之行為
    ，係偽造代償證明等私文書之階段行為，不另論罪。又偽造
    文書若意在行使，其偽造行為固為行使行為所吸收，然觀諸
    本案被告於91年間偽造代償證明等私文書後，均未就所偽造
    文書之內容對外有所主張，迨於96年間因告訴人對其請求清
    償借款之聲明提出異議後，始於民事訴訟中提出該紙代償證
    明持以行使，並據以作為其請求權基礎之證據，此據證人甲○○於偵查中及本院審理時指訴：不知道91年10月1日之代
    償證明，在第一審地方法院被告提出證據時才發現等情明確
    （見他字第2307號卷第24頁，訴字第309號卷第29頁），尚
    難認被告於偽造該紙代償證明之私文書時即有持以行使之意
    而2罪間具有高低度之吸收關係，是被告所犯上開偽造私文
    書及行使偽造私文書罪，實具有方法結果之牽連關係，應依
    修正前刑法第55條後段之規定，從一重之行使偽造私文書罪
    處斷。
４、量刑：
    爰審酌被告明知其尚未代告訴人償還予被害人丙○○借款60
    萬元本金及利息，為圖取得訴訟上有利之地位，擅自簽署被
    害人丙○○之署押並蓋用印文予代償證明，偽稱已代為清償
    云云，已足使被害人丙○○喪失將來對於告訴人之借款返還
    請求權，亦使告訴人將原應償還予被害人丙○○之借款給付
    予被告，而有可能面臨再次遭被害人丙○○追償之風險，司
    法機關尤因被告提出該紙代償證明而影響其訴訟上判斷之正
    確性，實值非難，且犯後仍否認犯行，飾詞卸責，態度難認
    良好，惟念及犯罪動機係為向告訴人取回其前所出資之合夥
    款項，致有本件錯舉，前並無任何犯罪紀錄，此有台灣高等
    法院被告前案紀錄表可考，素行尚稱良好，事後亦返還被害
    人丙○○共計90萬5千元，除據證人丙○○於本院審理時結
    證明確（見訴字第309號卷第26頁反面），並有支票1紙供參
    （見審易字第247號卷第41頁），並兼衡其學歷為大學畢業
    ，經濟狀況還好等智識程度、生活狀況等一切情狀，量處如
    主文所示之刑，並依修正前刑法第41條第1項前段之規定，
    諭知易科罰金之折算標準。至於刑法第41條復於98年1月21
    日經修正，自98年9月1日起施行，惟本次修正係針對被判處
    6月以下有期徒刑及拘役確定之人，於執行時，本得聲請易
    科罰金，而未聲請易科罰金時，得改為聲請易服社會勞動，
    此乃檢察官執行時所應處理之事項，非係刑罰法律有變更，
    自毋庸為新舊法之比較，併此敘明。
５、沒收及不另為沒收之諭知：
    代償證明上偽造之「丙○○」署押1枚，應依刑法第219條之
    規定，不問屬於犯人與否，予以宣告沒收。至該紙代償證明
    上盜蓋之「丙○○」印文1枚，既無證據證明蓋用該印文之
    印章係被告所偽刻（理由如理由欄貳、一、(一)、８所述），
    要與刑法第219條沒收之規定不侔，自不得宣告沒收。又該
    偽造之代償證明1紙，被告既已於另案民事事件中提出，並
    據以向告訴人作為請求返還款項之憑證，此據被告及告訴人
    供承甚明，已難認係被告所有，爰不另為沒收之諭知，均併
    予說明之。
二、不另為無罪之諭知：
(一)、公訴意旨另以：被告乙○○於88年7月20日，在不詳處所，
    書寫內容為「茲向丙○○女士借款共計陸拾萬元整，借款期
    限為壹年半（自八十八年五月三日至八十九年十一月三日止
    ）言明以八釐計息，且每六個月初付息一次，屆滿時以本金
    一次歸還，絕無異議。恐口說無憑，特立此據各持一份，以
    資證明（餘略）」之借據1紙，並在該紙借據上之債權人姓
    名欄簽署「丙○○」之署押，並蓋印偽造之丙○○之印文，
    因認被告此部分亦涉有行使偽造私文書罪嫌等語。
(二)、按刑法第216條、第210條之行使偽造私文書罪，除行為人需
    符合客觀構成要件外，尚需具備主觀犯意，亦即行為人主觀
    上需認知其對於該文書並無製作權，仍故意虛偽製作，始足
    當之，倘行為人主觀上認為其係獲得他人之授權而有權製作
    該文書，即無偽造私文書之故意可言，自無法成立該罪。
(三)、經查：
１、證人丙○○固證稱：不知道該紙60萬元之借據，其上之印章
    及簽名亦非其所為等語（見他字第2307號卷第11頁反面，訴
    字第309號卷第26頁），惟證人丙○○確曾授權被告全權處
    理其所交付之款項，業據本院認定如前（理由詳理由欄貳、
    一、(一)、１所述），是被告將該等款項中之60萬元作為向證
    人丙○○之借款，供系爭合夥事業使用，嗣為使告訴人承擔
    其對證人丙○○之債務，而在借據債權人欄簽署證人丙○○
    之署名並蓋用印文，即難認其主觀上有偽造署押及盜蓋印文
    之犯意（理由詳理由欄貳、一、(一)、２、３、４所述）。
２、從而，被告固有於借據上簽署證人丙○○之署名並蓋用印文
    ，惟其主觀上係基於已獲證人丙○○允諾得以全權處理而為
    ，已如前述，即不得率爾推論其明知無權以證人丙○○之名
    義為法律行為，仍故意偽簽並盜蓋證人丙○○之署名及印文
    而有偽造該紙借據之犯意，被告實無偽造私文書之主觀犯意
    存在，自難謂其主觀上有何偽造私文書後進而行使之主觀犯
    意可言，縱被告於借據上簽立證人丙○○之署名及蓋用印文
    後，曾於另案民事事件訴訟繫屬中提出予法院而行使，亦不
    能論其有何行使偽造私文書之罪責。此外，復查無其他積極
    證據足認被告有何公訴意旨所指此部分之犯行，應認被告此
    部分之犯罪尚屬不能證明，原應為無罪之諭知，惟公訴人認
    被告所涉此部分罪嫌倘成立犯罪，與前揭論罪科刑部分有修
    正前刑法連續犯之裁判上一罪關係，爰不另為無罪之諭知，
    附此敘明之。
據上論斷，應依刑事訴訟法第299條第1項前段，刑法第2條第1項
前段、第216條、第210條、第219條，修正前刑法第41條第1項前
段、第55條後段，已廢止之罰金罰鍰提高標準條例第1條前段、
第2條，現行法規所定貨幣單位折算新臺幣條例第2條，判決如主
文。
本案經檢察官陳建文到庭執行職務。
中    華    民    國    99    年    9     月    17    日
                  刑事第五庭審判長法  官  黃惠玲
                                  法  官  林佑珊
                                  法  官  蔡欣怡
如不服本判決應於收受本判決後10日內向本院提出上訴書狀，上
訴書狀應敘述具體理由。上訴書狀未敘述上訴理由者，應於上訴
期間屆滿後20日內補提理由書狀於本院 (均須按他造當事人之人
數附繕本 )「切勿逕送上級法院」。
以上正本證明與原本無異。
中    華    民    國    99    年    9     月    17    日
                                  書記官  曾柏方
附錄本案論罪科刑法條全文：
刑法第216條
行使第210條至第215條之文書者，依偽造、變造文書或登載不實
事項或使登載不實事項之規定處斷。
刑法第210條
偽造、變造私文書，足以生損害於公眾或他人者，處5年以下有
期徒刑。

司法院資訊處製作；財團法人民間司法改革基金會備份。
